臺灣臺北地方法院民事判決　　　　　　　　　　　　　　九十三年度小上字第七號
　　上　訴　人　乙○○
　　被　上訴人　甲○○
右當事人間請求返還不當得利事件，上訴人對於中華民國九十二年十一月二十七日，
本院台北簡易庭九十二年度北小字第一四三○號第一審判決提起上訴，本院判決如左
：
    主      文
上訴駁回。
第二審訴訟費用新台幣壹仟伍佰元由上訴人負擔。
    事實及理由
一、上訴人上訴意旨略以：
（一）原審判決記載最高法院七十三年度台上字第一三七五號民事判決訴外人台北市
      政府敗訴，係以罹於時效為理由，與該判決內容不符，誤引該判決之內容，違
      反最高法院二十八年上字第二二五○號判例意旨，構成違背論理法則。
（二）原審判決認定鄭貢槌有權代理鄭沈配之全體繼承人，出售坐落台北市○○區○
      ○段一小段六六六地號土地（下稱系爭土地），有違背法令之情事：
  １、依一般社會通常經驗，委託他人代理簽訂買賣契約時，在買賣契約上應會記載
      本人名義，而台北市政府收購系爭土地之協議記錄，並未附有任何鄭沈配繼承
      人授權鄭貢槌之證明，亦未記載鄭貢槌為鄭沈配繼承人之代理人，原審判決前
      開認定有違經驗法則。
  ２、依台灣高等法院七十年度上字第三三五○號判決、本院六十九年度訴更字第一
      ○八號判決，鄭沈配之繼承人鄭淑津、鄭再吉、鄭淑芬、鄭淑惠、鄭林寶等均
      否認將系爭土地售予台北市政府，又台灣高等法院八十八年度重上更(一)字第一
      二二號民事判決，亦記載鄭沈配之繼承人等均否認鄭貢槌有權代表鄭沈配之繼
      承人作成收購協議，原審判決悖於上開證據而認定鄭貢槌有權代理鄭沈配之全
      體繼承人出售系爭土地，明顯違法。
  ３、上訴人提出之不動產買賣契約書，並未記載「林英、鄭沈配」為當事人，而係
      列載各實際所有權人（包括上訴人之父鄭文章），原審判決悖於此書證內容而
      認定林英、鄭沈配為買賣契約當事人亦違法。
  ４、上訴人未曾參與民國七十四年起台北市政府協調地主出售系爭土地予
      會議，更未在七十七年十一月十一日之買賣協議上簽名，原審為相反之認定，
      違反論理法則。
（三）原審未提示判決第貳、四段所示之「鄭再吉」署名之申請書暨附件、請願書、
      催告書、會議記錄等證據供兩造辯論，即依該證據為推論，且以此等與上訴人
      無關之證據做不利於上訴人之認定，違反民事訴訟法第一百九十九條第一、二
      項規定，及最高法院七十年度台上字第二○○七號判例意旨，亦有違背法令之
      情事。
（四）原審未准許上訴人聲請函查被上訴人與台北市政府間之租賃關係，竟於判決中
      謂上訴人未舉證證明上開租賃關係，違反民事訴訟法第一百九十九條、第二百
      八十六條規定，亦有違背法令之處。
（五）原審判決未認定系爭收購協議之條件未成就致不生效力，亦構成違背法令。因
      本件系爭土地收購協議雙方約定：「各地主要求土地過戶，由政府依照土地法
      規定辦理徵收手續。」即該土地買賣以政府依照土地法規定辦理徵收為停止條
      件。惟依台灣省政府四十五年十二月二十二日第五一六五五號令，台北市政府
      徵收系爭土地，因不合法令，未獲台灣省政府核准。故上開停止條件無法成就
      ，系爭收購協議應不生效力，原審竟認定收購協議有效，違反民法第九十九條
      第一項規定及最高法院二十二年上字第一一三○號判例意旨，明顯違法。
（六）為此聲明：原判決廢棄。被上訴人應給付上訴人新台幣（下同）四萬七千三百
      五十六元，及自起訴狀送達翌日起至清償日止，按年息百分之五計算之利息。
      被上訴人應自九十二年一月一日起，於每年一月十日之前給付上訴人三千零九
      十八元，若公告地價有再增漲時，則依公告地價核算增漲給付之。並提出本院
      七十五年度訴字第四八七四號民事判決、台灣高等法院七十五年度上字第一四
      三四號民事判決、台灣高等法院七十七年度上更（二）字第一九六號民事判決
      、最高法院七十九年度台上字第八二四號民事裁定、最高法院七十九年度台聲
      字第三二一號民事裁定、台灣士林地方法院九十二年度士小字第四一一號民事
      判決、台北市政府七十七年府財四字第二一一五五七號函各一份為證。
二、本件依民事訴訟法第四百三十六條之二十九條第二款規定，不經言詞辯論而為判
    決，被上訴人未提出書狀作何聲明或陳述。
三、經查，本件上訴人提起上訴，指摘原審判決認定事實違背經驗法則、論理法則等
    ，而有判決違背法令之情形，應已符合民事訴訟法第四百三十六條之二十四第二
    項之規定，其提起上訴，即屬合法。
四、茲審究上訴人提出之理由，分述如左：
（一）上訴人主張原審判決所記載最高法院七十三年度台上字第一三七五號民事判決
      台北市政府敗訴係以罹於時效為理由，與該判決內容不符，違背論理法則等語
      。固然原審判決此部分記載確實與最高法院前揭判決所述不符，但所謂論理法
      則係指依立法意旨或法規之社會機能，就法律事實所為價值判斷之法則而言。
      原審判決此部分論述尚難謂與論理法則有違。況原審判決另佐以土地收購協議
      記錄等，據以認定收購協議係屬成立生效，故此部分誤載尚與原審本於證據所
      為之判斷結果無影響。
（二）按取捨證據、認定事實屬於事實審法院之職權，若其認定並不違背法令，即不
      許任意指摘其認定不當（最高法院二十八年上字第一五一五號判例參照）。上
      訴人雖指摘：原審判決認定鄭貢槌有權代理鄭沈配之全體繼承人出售系爭土地
      ，係憑台北市政府收購土地協議記錄，然該協議記錄並未附有任何鄭沈配繼承
      人授權鄭貢槌之證明，亦未記載鄭貢槌為鄭沈配繼承人之代理人；又上訴人未
      曾參與七十四年起台北市政府協調地主出售系爭土地予
      七十七年十一月十一日之買賣協議上簽名；且原審判決之認定與台灣高等法院
      七十年度上字第三三五○號判決、本院六十九年度訴更字第一○八號判決、台
      灣高等法院八十八年度重上更(一)字第一二二號民事判決等記載內容不符，而違
      背經驗法則、論理法則云云。惟查，關於認定收購協議是否有效及被上訴人是
      否有權占有，係屬原審認定事實之職權行使，而原判決係依協議紀錄、繼承系
      統表、共有人及其餘被繼承人於協議後之舉動、上訴人四十餘年來均未提出異
      議、地主與
      理鄭沈配之全體繼承人出賣系爭土地應有部分予台北市政府，並認定系爭收購
      協議係屬有效，及台北市政府依買賣契約合法占有系爭土地，被上訴人係經台
      北市政府同意並交付而占有系爭土地，並非無權占有，其論理並無何違背法令
      之情形，則揆諸上開判例說明，自難認原判決有何違背法令之事由。
（三）上訴人復指稱：原審未提示判決第貳、四段所示之「鄭再吉」署名之申請書暨
      附件、請願書、催告書、會議記錄等證據供兩造辯論，即依該證據為推論，且
      以此等與上訴人無關之證據做不利於上訴人之認定，違背法令云云。惟查，該
      等申請書暨附件、請願書、催告書、會議記錄等證據，係原審判決引用自卷附
      之台灣高等法院九十年度重上更(二)字第一二三號民事判決記載內容，而該判決
      內容併上訴人所提出之其餘判決內容，均經兩造於原審中就調查之結果為辯論
      ，是以，上訴人此部分之主張，自不足取。
（四）上訴人再以：原審未准許其聲請函查台北市政府與被上訴人間租賃關係，即謂
      其未舉證證明租賃關係，而主張原審判決違背法令云云。然原審就被上訴人占
      用系爭土地，係認定台北市政府基於合法生效之收購協議書，向訴外人鄭沈配
      之全體繼承人（包括上訴人之被繼承人鄭文章及先祖鄭黃娥），即地主收購，
      既經地主允許先交拆遷戶即被上訴人建屋使用，台北市政府基於買賣契約合法
      占有系爭土地，被上訴人為拆遷戶之一，經台北市政府同意占用系爭土地，亦
      有合法之占用權源。則原審是否准許聲請人函查台北市政府與被上訴人間有否
      租賃關係存在，自與原審前揭判斷不生影響。故上訴人此部分所指，亦不足取
      。
（五）至於上訴人主張原審漏未審酌台北市政府四十五年間之收購協議係以「政府依
      照土地法辦理徵收」為停止條件之買賣契約云云，亦經原審判決於判決第二十
      八頁理由第七段認定與判斷結果不生影響而未予論述，故其主張原審判決漏未
      審酌，即無理由。
五、綜上所述，原審判決並無上訴人所指違背法令情事，上訴人提起本件上訴，依其
    上訴意旨足認上訴為無理由，爰依民事訴訟法第四百三十六條之二十九第二款規
    定，不經言詞辯論，逕以判決駁回。
六、據上論結，本件上訴為無理由，依民事訴訟法第四百三十六條之三十二第二項、
    第四百四十九條第一項、第四百三十六條之二十九第二款、第七十八條、第四百
    三十六條之三十二第一項、第四百三十六條之十九，判決如主文。
訴訟費用計算書
項      目                      金  額（新台幣）
第二審裁判費                    一五○○元
中　　　華　　　民　　　國　　九十三　　年　　　八　　　月　　 十三 　　日
                                 民事第六庭審判長法官 林惠瑜
                                                 法官 陳怡雯
                                                 法官 姜悌文
正本係照原本作成
本判決不得上訴
中　　　華　　　民　　　國　　九十三　　年　　　八　　　月　　 十三　 　日
                                               書記官 陳鳳瀴
